【裁判字號】    89,自,592
【裁判日期】    900112
【裁判案由】    背信
【裁判全文】
臺灣高雄地方法院刑事判決                          八十九年度自字第五九二號
    自  訴  人  丙○○
    自  訴  人  丁○○
    被      告  甲○○○
    被      告  乙○○
右列被告因背信案件，經自訴人提起自訴，本院判決如左：
    主  文
甲○○○、乙○○均無罪。
    理  由
一、自訴意指略以：被告甲○○○係豐銀綜合證券股份有限公司（下稱豐銀證券）之
    負責人，被告乙○○則係豐銀證券光華分公司之負責人，自訴人丙○○、丁○○
    皆與豐銀證券簽訂有委託買賣股票之契約，係豐銀證券之客戶，被告對自訴人負
    有接受指示，為自訴人買賣股票之義務。詎被告等基於損害自訴人利益之犯意聯
    絡，於民國八十九年十一月二十一日，未受自訴人等之委託，即擅自在集中交易
    市場處分自訴人丙○○所有之致福公司股票一百張（每張一千股）、匯橋工業公
    司股票二十五張、華宇公司股票十張，處分自訴人丁○○所有錸德公司股票十張
    、匯橋工業公司股票十七張、華宇公司股票三十張、國產公司股票一百張，造成
    自訴人財產上之損害，因認被告甲○○○、乙○○均涉有刑法第三百四十二條第
    一項之背信罪嫌。
二、按犯罪事實應依證據認定，無證據不得推定其犯罪事實，刑事訴訟法第一百五十
    四條定有明文。又按刑法第三百四十二條背信罪，係以為他人處理事務，意圖為
    自己或第三人不法之利益，或損害本人之利益，而為違背其任務之行為，致生損
    害於本人財產或其他利益為構成要件，是背信罪之主體係為他人處理事務之人，
    而於主觀上需有為自己或第三人不法利益，或損害本人利益之意圖，於客觀上需
    有為違背其任務之行為，因而造成本人財產或其他利益之損害，始與該條之構成
    要件相符。訊據被告甲○○○、乙○○固不否認為豐銀證券及豐銀證券光華分公
    司之負責人，並於八十九年十一月二十一日處分自訴人丙○○所有致福公司股票
    一百張、匯橋工業公司股票二十五張、華宇公司股票十張，及自訴人丁○○所有
    錸德公司股票十張、匯橋工業公司股票十七張、華宇公司股票三十張、國產公司
    股票一百張之事實，惟均堅詞否認有何背信之犯行，均辯稱：自訴人丙○○與安
    泰證券金融股份有限公司（下稱安泰證金公司）、自訴人丁○○與環華證券金融
    股份有限公司（下稱環華證金公司）分別簽訂有融資融券契約，依該融資融券契
    約約定，丙○○、丁○○向安泰證金公司、環華證金公司所開立信用帳戶內各筆
    融資融券之整戶擔保維持率低於百分之一百二十時，丙○○、丁○○應於安泰證
    金公司、環華證金公司通知送達之二個營業日內補繳差額，經安泰證金公司、環
    華證金公司通知補繳而不補足差額時，雖其後整戶擔保維持率回升至百分之一百
    二十，然嗣後任一營業日，其整戶擔保維持率又低於百分之一百二十時，丙○○
    、丁○○即應於當日下午自動補繳，否則安泰證金公司、環華證金公司自次一營
    業日開市時起即可處分其擔保品，因丙○○、丁○○未能於八十九年十一月二十
    日下午自動補繳差額，故豐銀證券於八十九年十一月二十一日早上即分別收到安
    泰證金公司、環華證金公司所製作應處分擔保品明細表之書面通知，豐銀證券乃
    於安泰證金公司、環華證金公司所指定之處分日，即八十九年十一月二十一日開
    市時起，以限價委託方式執行賣出丙○○、丁○○遭安泰證金公司、環華證金公
    司處分之股票，伊等完全是依照規定行事，並沒有任何背信之行為可言等語。
三、經查：
  (一)自訴人丙○○、丁○○分別於八十九年一月二十日、八十九年二月十七日，與安
    泰證金公司、環華證金公司簽訂有融資融券契約，由自訴人丙○○、丁○○分別
    向安泰證金公司、環華證金公司開立信用帳戶，辦理有價證券買賣之融資融券等
    情，除為自訴人兼自訴人丁○○之代理人丙○○所不爭執外，復有安泰證金公司
    融資融券契約書、環華證金公司融資融券契約書各一份附卷可稽；而豐銀證券亦
    分別與安泰證金公司、環華證金公司簽訂有融資融券代理契約一節，並有安泰證
    金公司融資融券代理契約書、環華證金公司融資融券代理契約書各一份可按。依
    自訴人丙○○、丁○○分別與安泰證金公司、環華證金公司所簽訂之融資融券契
    約第三條第一項規定：「甲方融資買進之證券、融券賣出之價款、融券保證金或
    其抵繳證券，以及因市價漲跌所補繳之融資融券差額之款項或其抵繳證券，均作
    為甲方提供之擔保，由乙方在融資融券期間，自行依規定運用。」、第五條第二
    項規定：「倘因市價變動，致前項擔保維持率低於百分之一百二十時，甲方應於
    乙方通知送達之二個營業日內補繳差額。」、第六條第二項規定：「甲方之融資
    融券，如未依規定期限結清，或依前項規定補繳融資融券差額，或未依乙方規定
    調換有瑕疵之抵繳證券，或未依乙方規定在發行公司停止過戶前償還證券，乙方
    均應委託證券商在證券市場，處分甲方提供之各項擔保；甲方同意負擔各項處分
    之有關費用，如有任何差額並負責補足。」、第三項規定：「處分擔保品時，甲
    方同意受託券商在接到乙方之書面或電話委託後，於指定處分日開市時起以限價
    委託申報，如申報未成交，次一營業日應繼續申報，至成交為止。」，有安泰證
    金公司融資融券契約書、環華證金公司融資融券契約書可參；而安泰證金公司、
    環華證金公司分別與豐銀證券簽訂之融資融券代理契約，由安泰證金公司、環華
    證金公司委託豐銀公司辦理投資人融資融券、清償融資融券、經安泰證金公司或
    環華證金公司通知追加擔保或處分投資人之擔保物等事項，亦有安泰證金公司融
    資融券代理契約書、環華證金公司融資融券代理契約書可佐；另安泰證券金融股
    份有限公司融資融券業務操作辦法第二十一條第二項亦規定：「倘因市價變動，
    致擔保維持率低於百分之一百二十時，本公司即通知委託人，另副知代理證券商
    ，於通知送達二個營業日內補繳差額，並依左列規定處理：一、若通知送達之二
    個營業日內，委託人整戶擔保維持率仍未達百分之一百二十，且未補繳差額，本
    公司即自第三營業日起，處分其擔保品。二、若通知送達之二個營業日內，委託
    人整戶擔保維持率回昇至百分之一百二十以上，雖未補繳差額，第三營業日本公
    司暫不處分擔保品；惟嗣後任一營業日，其整戶擔保維持率又低於百分之一百二
    十時，委託人應即於當日下午自動補繳，否則本公司即自次一營業日起，處分其
    擔保品。三、委託人雖未補繳差額或僅補繳一部份而整戶擔保維持率回昇至百分
    之一百八十以上，或於前款規定處分擔保品前陸續繳納差額合計達到所通知之補
    繳差額者，取銷追繳記錄。」，是依自訴人丙○○、丁○○及被告乙○○、甲○○○所任職之豐銀證券與安泰證金公司、環華證金公司簽訂之融資融券契約、融
    資融券代理契約，自訴人丙○○、丁○○向安泰證金公司、環華證金公司融資買
    進之證券，均作為自訴人丙○○、丁○○所提供之擔保，依雙方契約所定之計算
    方式，於自訴人丙○○、丁○○信用帳戶內各筆融資融券之整戶擔保維持率低於
    百分之一百二十時，自訴人丙○○、丁○○即應於安泰證金公司、環華證金公司
    通知送達後二個營業日內補足差額，若通知送達之二個營業日內，其整戶擔保維
    持率仍未達百分之一百二十，且自訴人丙○○、丁○○未補繳差額，則安泰證金
    公司、環華證金公司可於第三營業日起處分其擔保品，若於通知送達之二個營業
    日內，自訴人丙○○、丁○○信用帳戶內之整戶擔保維持率回升至百分之一百二
    十以上，自訴人丙○○、丁○○雖未補繳差額，安泰證金公司、環華證金公司仍
    暫不予處分擔保品，惟嗣後任一營業日，自訴人丙○○、丁○○信用帳戶之整戶
    擔保維持率復低於百分之一百二十時，自訴人丙○○、丁○○則應於當日下午自
    動補繳差額，否則安泰證金公司、環華證金公司自次一營業日起即可處分其擔保
    品等情，應堪認定。
  (二)再經本院傳訊證人即安泰證金公司辦理融資帳務之職員張智學到庭證稱：一般客
    戶積欠公司融資金，就是整戶擔保維持率低於百分之一百二十時，公司會先掛號
    通知客戶補繳差額，券商就是豐銀證券也會通知客戶補繳，有三天的時間，如果
    客戶有補足差額，下次公司還是會繼續寄書面通知要客戶補繳，如果客戶沒有補
    足差額，等下次再跌破整戶擔保維持率百分之一百二十時，公司隔天就可以直接
    處分擔保品，從隔天開市時起就可以處分，本件自訴人丙○○就是屬於再度跌破
    整戶擔保維持率百分之一百二十未補繳差額，而可於隔天處分其擔保品之情形等
    語（見本院九十年一月四日審判筆錄），自訴人丙○○對此亦不加否認，足認自
    訴人丙○○即屬因市價變動，致整戶擔保維持率低於百分之一百二十，經證券金
    融公司通知補繳差額而未補足，惟於通知送達之二個營業日內，自訴人丙○○信
    用帳戶之整戶擔保維持率又回昇至百分之一百二十以上，安泰證金公司乃暫不予
    處分其擔保品，然嗣後自訴人丙○○信用帳戶之整戶擔保維持率又低於百分之一
    百二十，自訴人丙○○應於當日即八十九年十一月二十日下午自動補繳之情形，
    且自訴人兼自訴人丁○○之代理人丙○○並自承自訴人丁○○亦屬此種情形，是
    依自訴人丙○○、丁○○與安泰證金公司、環華證金公司間之融資融券契約，自
    訴人丙○○、丁○○未於八十九年十一月二十日下午自動補繳差額，安泰證金公
    司、環華證金公司於翌日即八十九年十一月二十一日開市時起本即得依約處分自
    訴人丙○○、丁○○之擔保品無疑。
  (三)再者，被告乙○○、甲○○○所任職之豐銀證券與安泰證金公司、環華證金公司
    分別簽訂有融資融券代理契約，豐銀證券依約有經安泰證金公司、環華證金公司
    通知處分投資人即自訴人丙○○、丁○○擔保物之義務，已如前述，是自訴人丙○○、丁○○應於八十九年十一月二十日下午補繳差額而未補繳，經安泰證金公
    司、環華證金公司通知豐銀證券，並指定豐銀證券應於八十九年十一月二十一日
    處分自訴人丙○○所有之致福公司股票一百張、匯橋工業公司股票二十五張、華
    宇公司股票十張及自訴人丁○○所有之錸德公司股票十張、匯橋工業公司股票十
    七張、華宇公司股票三十張、國產公司股票一百張等情，有安泰證金公司應處分
    擔保品明細表、環華證金公司應處分擔保品明細表各一紙可參，故豐銀證券依安
    泰證金公司、環華證金公司之指示，於八十九年十一月二十一日處分自訴人丙○○、丁○○所有之股票自無何不當，被告乙○○、甲○○○亦無何違背任務之可
    言。
  (四)至自訴人丙○○雖另稱其過去十七次之追繳，均僅需於翌日中午前將補繳金額匯
    入即可等語，然依自訴人丙○○、丁○○與安泰證金公司、環華證金公司簽訂之
    融資融券契約及安泰證金公司融資融券作業操作辦法所定，自訴人丙○○、丁○○信用帳戶之整戶擔保維持率低於百分之一百二十時，經通知而未於通知到達二
    個營業日內補繳，惟其擔保維持率於二個營業日內回升至百分之一百二十，安泰
    證金公司、環華證金公司於第三營業日暫不予處分其擔保品，若嗣後任一營業日
    其整戶擔保維持率又低於百分之一百二十時，自訴人丙○○、丁○○本即應於當
    日下午補足差額，未補足差額者，安泰證金公司、環華證金公司自翌日開市時起
    即可委託證券商處分其擔保品，是安泰證金公司、環華證金公司通知被告乙○○
    、甲○○○所任職之豐銀證券於翌日即八十九年十一月二十一日處分自訴人丙○○、丁○○之擔保品，豐銀證券亦於翌日即八十九年十一月二十一日開市後處分
    自訴人丙○○、丁○○所有之股票等情，均符合雙方所為之契約約定，縱安泰證
    金公司、環華證金公司於自訴人丙○○、丁○○過去之追繳經驗中，均允許自訴
    人丙○○、丁○○於翌日中午前補繳，此亦僅為安泰證金公司、環華證金公司便
    利自訴人丙○○、丁○○之行為，自訴人丙○○、丁○○自不得以此主張安泰證
    金公司、環華證金公司不得依約於翌日開市時起委託證券商處分擔保品。
  (五)綜上所述，安泰證金公司、環華證金公司依與自訴人丙○○、丁○○之融資融券
    契約，本即可於八十九年十一月二十一日開市時起委託證券商處分自訴人丙○○
    、丁○○融資購買之股票，安泰證金公司、環華證金公司並依與豐銀證券間之融
    資融券代理契約，委託豐銀證券於八十九年十一月二十一日開市時起，以限價委
    託方式申報，豐銀證券亦依安泰證金公司、環華證金公司所指示之處分期日限價
    申報，安泰證金公司、環華證金公司、豐銀證券所為均係依據渠等所簽訂之融資
    融券契約、融資融券代理契約，並符合契約所定之內容，自訴人丙○○、丁○○
    既係因未依約於期限內補繳差額，而遭受安泰證金公司、環華證金公司委託豐銀
    證券處分其以融資買進之股票，自難謂被告乙○○、甲○○○有何違背任務之行
    為，被告乙○○、甲○○○所為顯與刑法背信罪之構成要件有間。此外，本院復
    查無其他積極證據足認被告乙○○、甲○○○有何自訴人丙○○、丁○○所指之
    犯行，不能證明被告犯罪，依法應為無罪之諭知。
據上論斷，應依刑事訴訟法第三百四十三條、第三百零一條第一項，判決如主文。
中      華      民      國    九十      年      一      月     十二     日
                                  臺灣高雄地方法院刑事第七庭
                                      法  官   曾  淑  娟
右正本證明與原本無異。
如不服本判決，應於判決送達後十日內，向本院提出上訴狀。
                                      書記官   陳  恩  如
中      華      民      國    九十      年      一      月     十二     日


司法院資訊處製作；財團法人民間司法改革基金會備份。
